---
title: "Batch"
output: html_document
date: "2025-06-08"
---

```{r setup, include=FALSE}
knitr::opts_chunk$set(echo = TRUE)
```

```{r}
RDS-Daten laden
normalized_ctrl_df <- readRDS("data/normalized_ctrl_df.rds")

str(normalized_ctrl_df)

summary(normalized_ctrl_df)

# Nur erzeugen, wenn Datei noch nicht existiert
if (!file.exists("data/normalized_ctrl_df.rds")) {
  message("HAAALT!!!! Speicher erst neuen Datensatz")
  
  final_data <- data.frame(
    normalized_ctrl_df
  )
  
  saveRDS(final_data, "data/normalized_ctrl_df.rds")
} else {
  message("Datensatz existiert bereits")
}
```

```{r}
normalized_rnase_df <- readRDS("data/normalized_rnase_df.rds")
str(normalized_rnase_df)
summary(normalized_rnase_df)

if (!file.exists("data/normalized_rnase_df.rds")) {
  message("HAAALT!!!! Speicher erst neuen Datensatz")
  
  final_data <- data.frame(
    normalized_rnase_df
  )
  
  saveRDS(final_data, "data/normalized_rnase_df.rds")
} else {
  message("Datensatz existiert bereits")
}
```
```


```{r}
install.packages("mixOmics") 


```

```{r}
#batch effect 

sample_names <- colnames(A549_NS)[-1]  # Annahme: Erste Spalte ist Genname
batch_info <- sub(".*_(B\\d+)$", "\\1", sample_names)  # Extrahiere "B1", "B2", etc.
#matrix 
expr_matrix <- as.matrix(A549_NS[, -1])
rownames(expr_matrix) <- A549_NS[, 1]

#PCA 
pca <- prcomp(t(expr_matrix), scale. = TRUE)

# Plot
plot(pca$x[,1], pca$x[,2], col=as.factor(batch_info),
     pch=19, xlab="PC1", ylab="PC2", main="PCA zur Batch-Detektion")
legend("topright", inset=c(-0.4,1),        # Position rechts außerhalb
       legend=unique(batch_info),
       col=1:length(unique(batch_info)), pch=19, title="Batch")


```
```{r}
expr_matrix <- as.matrix(A549_NS[, -1])  # Annahme: Erste Spalte sind Gen-IDs
rownames(expr_matrix) <- A549_NS[, 1]

pca_result <- prcomp(t(expr_matrix), scale. = TRUE)

sample_names <- colnames(expr_matrix)
batch_info <- sub(".*_(B\\d+)$", "\\1", sample_names)  # z.B. "Sample1_B1" → "B1"
treatment_info <- sub("^(.*?)_.*$", "\\1", sample_names)  # z.B. "Control_B1" → "Control"

library(ggplot2)

pca_df <- as.data.frame(pca_result$x[, 1:2])  # PC1 & PC2
pca_df$batch <- batch_info
pca_df$treatment <- treatment_info

ggplot(pca_df, aes(x = PC1, y = PC2, color = batch)) +
  geom_point(size = 3, alpha = 0.7) +
  theme_minimal() +
  labs(title = "PCA Plot", color = "Batch") +
  coord_cartesian(xlim = c(-15, 14), ylim = c(-13, 14))

head(pca_df)
str(pca_df)

```
```{r}
# andere version 
expr_matrix <- as.matrix(A549_NS[, -1])  # Annahme: die erste Spalte ist keine Expression
batch_info <- as.factor(A549_NS$batch)   # Batch-Informationen

# Berechnen der Distanzmatrix
dist_matrix <- dist(t(expr_matrix))  # t() = Samples als Zeilen verwenden

# Hierarchisches Clustering durchführen
hc <- hclust(dist_matrix, method = "ward.D2")

# Dendrogramm plotten
plot(hc, labels = FALSE, main = "Clustering der Proben (Batch-Effekt)")

# Dendrogramm und Batch-Färbung
library(dendextend)

# Umwandeln der hclust in ein dendrogramm
dend <- as.dendrogram(hc)

# Färben der Labels nach Batch
labels_colors(dend) <- as.numeric(batch_info)[order.dendrogram(dend)]

# Plotten des Dendrogramms
plot(dend, main = "Hierarchisches Clustering mit Batch-Färbung")

# Heatmap mit Batch-Zeilenannotation
library(pheatmap)

annotation <- data.frame(Batch = batch_info)
rownames(annotation) <- colnames(expr_matrix)

# Heatmap erstellen
pheatmap(expr_matrix, scale = "row", annotation_col = annotation,
         show_colnames = FALSE, main = "Heatmap zur Batch-Erkennung")

```


```{r}
# PCA-Scores als DataFrame
pca_sample_scores <- as.data.frame(batch.pca.before$variates$X)

# Kombinierte Labels anhängen
pca_sample_scores$batch <- combined_labels

# Plot mit kombinierten Labels als Farbe
library(ggplot2)

ggplot(pca_sample_scores, aes(x = PC1, y = PC2, color = batch)) +
  geom_point(size = 3, alpha = 0.8) +
  labs(
    x = paste0("PC1 (", round(batch.pca.before$explained_variance[1] * 100, 1), "%)"),
    y = paste0("PC2 (", round(batch.pca.before$explained_variance[2] * 100, 1), "%)"),
    title = "PCA Plot (Samples, gefärbt nach Fraktion und Replikat)"
  ) +
  theme_minimal(base_size = 14) +
  theme(plot.title = element_text(hjust = 0.5),
        legend.position = "right") +
  guides(color = guide_legend(title = "Fraktion_Replikat"))
```


```{r}
ggplot(pca_sample_scores, aes(x = PC1, y = PC2, color = fraction, shape = treatment)) +
  geom_point(size = 3, alpha = 0.8) +


@@ -570,7 +650,7 @@ rownames(expr_matrix) <- normed_ctrl_df[[1]]   # Zeilennamen setzen

# 2. Batch-Labels extrahieren 
sample_names <- colnames(expr_matrix)
batch <- sapply(strsplit(sample_names, "_"), `[`, 1)
batch <- sapply(strsplit(sample_names, "_"), `[`, 3) # 3 für replikate, 1 für fraktion

# 3. Remove Batch Effect
corrected_matrix <- removeBatchEffect(expr_matrix, batch = batch)
```


```{r}
#limma install

if (!require("BiocManager", quietly = TRUE))
    install.packages("BiocManager")
BiocManager::install(version = "3.21")
```



```{r}
 head(normalized_rnase_df)
```

```{r}
dim(normalized_rnase_df)
```

```{r}
expr_matrix <- normalized_rnase_df[, -1]

boxplot(expr_matrix,
        main = "Proteinexpression pro Fraction",
        ylab = "Expression",
        xlab = "Fraction",
        las = 2,                 
        col = "lightblue")

batch_labels <- c(rep("Batch1", 3), rep("Batch2", 3), rep("Batch3", 3), rep("Batch4", 3), rep("Batch5", 3), rep("Batch6", 3), rep("Batch7", 4))  
colors <- as.factor(batch_labels)

boxplot(expr_matrix,
        main = "Expression nach Fraction (nach Batch gefärbt)",
        ylab = "Expression",
        xlab = "Fraction",
        las = 2,
        col = rainbow(length(unique(batch_labels)))[colors])

legend("topright", legend = unique(batch_labels), fill = rainbow(length(unique(batch_labels))), title = "Batch")
```

```{r}
names(normalized_rnase_df)
```

```{r}
#entfernen 
library(limma)

batch <- c(rep("Batch1", 3),  # Fraction1-3
           rep("Batch2", 3),  # Fraction4-6
           rep("Batch3", 3),  # Fraction7-9
           rep("Batch4", 3),  # Fraction10-12
           rep("Batch5", 3),  # Fraction13-15
           rep("Batch6", 3),  # Fraction16-18
           rep("Batch7", 7))  # Fraction19-25

batch <- factor(batch)


# Expression-Matrix ohne Protein-Spalte
expr_matrix <- as.matrix(normalized_rnase_df[, -1])

expr_corrected <- removeBatchEffect(expr_matrix, batch = batch)

# Originaldaten
boxplot(expr_matrix,
        main = "Vor Batch-Korrektur",
        las = 2,
        ylab = "Expression",
        col = rainbow(length(batch))[batch])

# Nach Korrektur
boxplot(expr_corrected,
        main = "Nach Batch-Korrektur (limma)",
        las = 2,
        ylab = "Expression",
        col = rainbow(length(batch))[batch])
```


```{r}
# PCA-Analyse vorbereiten
pca_before <- prcomp(t(expr_matrix), scale. = TRUE)
pca_after  <- prcomp(t(expr_corrected), scale. = TRUE)

# Batch-Zuordnung erneut für Farben
batch <- factor(c(rep("Batch1", 3), rep("Batch2", 3), rep("Batch3", 3),
                  rep("Batch4", 3), rep("Batch5", 3), rep("Batch6", 3), rep("Batch7", 7)))

# Plot nebeneinander
par(mfrow = c(1, 2))

# PCA vor Korrektur
plot(pca_before$x[, 1:2],
     col = rainbow(length(levels(batch)))[batch],
     pch = 19,
     main = "PCA vor Batch-Korrektur")
legend("topright", legend = levels(batch), col = rainbow(length(levels(batch))), pch = 19)

# PCA nach Korrektur
plot(pca_after$x[, 1:2],
     col = rainbow(length(levels(batch)))[batch],
     pch = 19,
     main = "PCA nach Batch-Korrektur")
legend("topright", legend = levels(batch), col = rainbow(length(levels(batch))), pch = 19)

# Reset Layout
par(mfrow = c(1, 1))
```



```{r}
# Optional: Wenn du pheatmap noch nicht hast
install.packages("pheatmap")
library(pheatmap)

# Auswahl einer Teilmenge der Proteine (z. B. Top 100 variabelsten)
select_top_var <- function(mat, top_n = 100) {
  vars <- apply(mat, 1, var)
  mat[order(vars, decreasing = TRUE)[1:top_n], ]
}

# Top 100 Gene mit höchster Varianz (vorher/nachher)
heat_before <- select_top_var(expr_matrix, 100)
heat_after  <- select_top_var(expr_corrected, 100)

# Spaltenannotation nach Batch
annotation_col <- data.frame(Batch = batch)
rownames(annotation_col) <- colnames(expr_matrix)

# Zwei Heatmaps nebeneinander
par(mfrow = c(1, 2))

pheatmap(heat_before,
         main = "Heatmap vor Batch-Korrektur",
         annotation_col = annotation_col,
         show_rownames = FALSE,
         cluster_cols = TRUE)

pheatmap(heat_after,
         main = "Heatmap nach Batch-Korrektur",
         annotation_col = annotation_col,
         show_rownames = FALSE,
         cluster_cols = TRUE)

# Reset Layout
par(mfrow = c(1, 1))

```


